ACORDAO-COMPLETO-2423755

ACÓRDÃO 2391/2021 ATA 5/2021 - PRIMEIRA CÂMARA

VISTOS, relatados e discutidos estes autos de tomada de contas especial instaurada pelo Fundo Nacional de Desenvolvimento da Educação (FNDE) , em desfavor de Iracy de Freitas Nunes, Prefeito no período de 1º/1/2013 a 31/12/2016, e de José Waldoli Filgueira Valente, Prefeito no período de 1º/1/2009 a 31/12/2012 e de 1º/1/2017 até o momento, em razão da omissão no dever de prestar contas dos recursos recebidos por força do Projovem Urbano, no exercício de 2012, cujo prazo para prestação de contas encerrou-se em 2/12/2016,
ACORDAM os Ministros do Tribunal de Contas da União, reunidos em sessão da Primeira Câmara, ante as razões expostas pelo Relator, em:
9.1 julgar irregulares, nos termos dos arts. 1º, inciso I, 16, inciso III, alínea "a", da Lei 8.443/1992, as contas do responsável Iracy de Freitas Nunes (CPF XXX.689.872-XX) ;
9.2 aplicar ao responsável Iracy de Freitas Nunes (CPF XXX.689.872-XX) , a multa prevista no art. 58, inciso I, da Lei 8.443/1992, c/c o art. 268, inciso I, do Regimento Interno do TCU, no valor de R$ 15.000,00 (quinze mil reais) , fixandolhe o prazo de quinze dias, a contar da notificação, para que comprove, perante o Tribunal (art. 214, inciso III, alínea "a", do Regimento Interno do TCU) , o recolhimento da dívida aos cofres do Tesouro Nacional, atualizada monetariamente desde a data deste acórdão até a do efetivo recolhimento, se paga após o vencimento, na forma da legislação em vigor;
9.3 julgar irregulares, nos termos dos arts. 1º, inciso I, 16, inciso III, alíneas "b" e "c", da Lei 8.443/1992, c/c os arts. 19 e 23, inciso III, da mesma Lei, as contas do responsável José Waldoli Filgueira Valente (CPF XXX.146.732-XX) , condenando-o ao pagamento das importâncias a seguir especificadas, atualizadas monetariamente e acrescidas dos juros de mora, calculadas a partir das datas discriminadas até a data da efetiva quitação do débito, fixando-lhe o prazo de quinze dias, para que comprove, perante o Tribunal, o recolhimento das referidas quantias aos cofres do Fundo Nacional de Desenvolvimento da Educação, nos termos do art. 23, inciso III, alínea "a", da citada Lei, c/c o art. 214, inciso III, alínea "a", do Regimento Interno do TCU:  
	Data de ocorrência
	Valor (R$) 

	21/8/2012
	    7.354,20

	22/8/2012
	    9.150,00

	20/9/2012
	  53.738,75

	9/10/2012
	    5.032,40

	18/10/2012
	    6.552,00

	31/10/2012
	    5.525,95

	6/11/2012
	  11.865,30

	26/11/2012
	  18.215,75

	29/11/2012
	  19.049,36

	19/12/2012
	  17.075,75

	27/12/2012
	  17.075,75

9.4 aplicar ao responsável José Waldoli Filgueira Valente (CPF 023.146.73204) , a multa prevista no art. 57, da Lei 8.443/1992, c/c o art. 267, do Regimento Interno do TCU, no valor de R$ 30.000,00 (trinta mil reais) , fixando-lhe o prazo de quinze dias, a contar da notificação, para que comprove, perante o Tribunal (art. 214, inciso III, alínea "a", do Regimento Interno do TCU) , o recolhimento da dívida aos cofres do Tesouro Nacional, atualizada monetariamente desde a data deste acórdão até a do efetivo recolhimento, se paga após o vencimento, na forma da legislação em vigor;
9.5 autorizar, desde logo, a cobrança judicial das dívidas, caso não atendidas as notificações, na forma do disposto no art. 28, inciso II, da Lei 8.443/1992;
9.6 encaminhar cópia desta deliberação à Procuradoria da República no Estado do Pará, nos termos do § 3º do art. 16 da Lei 8.443/1992 c/c o § 7º do art. 209 do Regimento Interno do TCU, para adoção das medidas cabíveis; e
9.7 dar ciência desta deliberação ao Fundo Nacional de Desenvolvimento da Educação e aos responsáveis.

Tomada de contas especial instaurada pelo Fundo Nacional de Desenvolvimento da Educação (FNDE), em razão da omissão no dever de prestar contas dos recursos recebidos por força do Projovem Urbano, no exercício de 2012, cujo prazo para prestação de contas encerrou-se em 2/12/2016

Primeira Câmara

Prefeitura Municipal de Cametá - PA.

3. Interessado/Responsáveis:
3.1. Interessado: Fundo Nacional de Desenvolvimento da Educação (00.378.257/0001-81).
3.2. Responsáveis: Iracy de Freitas Nunes (XXX.689.872-XX); José Waldoli Filgueira Valente (XXX.146.732-XX).

13.1. Ministros presentes: Walton Alencar Rodrigues (Presidente), Benjamin Zymler, Vital do Rêgo e Jorge Oliveira.
13.2. Ministros-Substitutos presentes: Augusto Sherman Cavalcanti (Relator) e Weder de Oliveira.

ACORDAO-COMPLETO-2534315

Acórdão 3542/2022 - Primeira Câmara

AUGUSTO SHERMAN

Adoto, como relatório, excerto da instrução vazada à peça 58 destes autos, anuída pelo corpo diretivo da SecexTCE (peças 59 e 60) , e, em quota singela, pelo MP/TCU (peça 61) :
"INTRODUÇÃO
Cuidam os autos de tomada de contas especial instaurada pelo Fundo Nacional de Desenvolvimento da Educação (FNDE) , em desfavor de Iracy de Freitas Nunes, Prefeito no período de 1º/1/2013 a 31/12/2016, e de José Waldoli Filgueira Valente, Prefeito no período de 1º/1/2009 a 31/12/2012 e de 1º/1/2017 até o momento, em razão da omissão no dever de prestar contas dos recursos recebidos por força do Projovem Urbano, no exercício de 2012, cujo prazo para prestação de contas encerrou-se em 2/12/2016.
HISTÓRICO
Em 18/12/2018, com fundamento na IN/TCU 71/2012, alterada pela IN/TCU 76/2016 e DN/TCU 155/2016, o dirigente do Fundo Nacional de Desenvolvimento da Educação autorizou a instauração da tomada de contas especial (peça 1) . O processo foi registrado no sistema eTCE com o número 1072/2019.
Os recursos repassados pelo FNDE ao município de Cametá/PA, no âmbito do Projovem Urbano - exercício 2012, totalizaram R$ 545.641,65 (peça 5) . 
O fundamento para a instauração da Tomada de Contas Especial, conforme consignado na matriz de responsabilização elaborada pelo tomador de contas, foi a constatação da omissão no dever de prestar contas dos valores transferidos, no âmbito do Projovem Urbano, no exercício de 2012. 
Os responsáveis arrolados na fase interna foram devidamente comunicados e, diante da ausência de justificativas suficientes para elidir a irregularidade e da não devolução dos recursos, instaurou-se a tomada de contas especial.
No relatório (peça 17) , o tomador de contas concluiu que o prejuízo importaria no valor original de R$ 545.641,65, imputando-se a responsabilidade a José Waldoli Filgueira Valente, Prefeito no período de 1º/1/2009 a 31/12/2012 e de 1º/1/2017 até o momento, na condição de gestor e executor dos recursos, e a Iracy de Freitas Nunes, Prefeita no período de 1º/1/2013 a 31/12/2016, na condição de responsável pela apresentação da prestação de contas. 
Em 23/8/2019, a Controladoria-Geral da União emitiu o relatório de auditoria (peça 18) , em concordância com o relatório do tomador de contas. O certificado de auditoria e o parecer do dirigente do órgão de controle interno concluíram pela irregularidade das presentes contas (peças 19 e 20) .
Em 10/9/2019, o ministro responsável pela área atestou haver tomado conhecimento das conclusões contidas no relatório e certificado de auditoria, bem como do parecer conclusivo do dirigente do órgão de controle interno, manifestando-se pela irregularidade das contas, e determinou o encaminhamento do processo ao Tribunal de Contas da União (peça 21) .
Na instrução inicial (peça 25) , analisando-se os documentos nos autos, concluiu-se pela necessidade de realização de citação do responsável José Waldoli Filgueira Valente, e de audiência do responsável Iracy de Freitas Nunes.
Transcorrido o prazo regimental, o responsável José Waldoli Filgueira Valente ingressou com sua defesa (peça 38) , e o responsável Iracy de Freitas Nunes permaneceu silente.
Em instrução de peça 46, foram rejeitadas as alegações de defesa do responsável José Waldoli Filgueira Valente, e constatou-se um saldo de R$ 369.750,15, em 27/12/2012, e que houve movimentação financeira durante a gestão do sucessor, Sr. Iracy de Freitas Nunes, desde o início de seu mandato até 22/7/2015, razão pela qual foi proposta a sua citação pelo valor gerido.
Regularmente citado, o responsável Iracy de Freitas Nunes apresentou sua defesa (peças 52 a 56) .
ANÁLISE DOS PRESSUPOSTOS DE PROCEDIBILIDADE DA IN/TCU 71/2012
Apreciação do Prejuízo ao Contraditório e Ampla Defesa
Verifica-se que não houve o transcurso de mais de dez anos desde o fato gerador sem que tenha havido a notificação dos responsáveis pela autoridade administrativa federal competente (art. 6º, inciso II, c/c art. 19, da IN/TCU 71/2012, modificada pela IN/TCU 76/2016) , uma vez que o fato gerador da irregularidade sancionada ocorreu em 3/12/2016, haja vista que o vencimento do prazo para prestação de contas se deu em 2/12/2016, e os responsáveis foram notificados sobre a irregularidade, pela autoridade administrativa competente, conforme abaixo:
José Waldoli Filgueira Valente, por meio do ofício acostado à peça 8, recebido em 30/3/2017, conforme AR (peça 9) ; e
Iracy de Freitas Nunes, por meio do ofício acostado à peça 6, recebido em 12/12/2016, conforme AR (peça 7) .
Valor de Constituição da TCE 	
Verifica-se, ainda, que o valor atualizado do débito apurado (sem juros) , em 1º/1/2017, é de R$ 743.517,49, portanto, superior ao limite mínimo de R$ 100.000,00, na forma estabelecida conforme os arts. 6º, inciso I, e 19, da IN/TCU 71/2012, modificada pela IN/TCU 76/2016. 
OUTROS DÉBITOS NOS SISTEMAS DO TCU COM OS MESMOS RESPONSÁVEIS
Informa-se que foi encontrado débito imputável aos responsáveis em outros processos em tramitação no Tribunal:
	Responsável
	Processos

	Iracy de Freitas Nunes
	Processo 033.954/2019-4 (TCE, aberto) , Processo 027.269/2019-1 (TCE, aberto) , Processo 027.267/2019-9 (TCE, aberto) e Processo 033.976/2019-8 (TCE, aberto) 

	José Waldoli Filgueira Valente
	Processo 000.183/2014-8 (TCE, aberto) , Processo 018.880/2019-3 (TCE, aberto) , Processo 005.375/2013-4 (TCE, encerrado) , Processo 002.835/2009-2 (TCE, encerrado) e Processo 027.269/2019-1 (TCE, aberto) 

Informa-se que foi encontrado débito imputável ao responsável abaixo indicado em outra TCE registrada no sistema e-TCE:
	Responsável
	TCES

	José Waldoli Filgueira Valente
	2725/2019 (R$ 4.726.140,21) - Aguardando manifestação do controle interno

Informa-se que foi encontrado débito imputável ao responsável abaixo indicado no banco de débitos existente no sistema e-TCE:
	Responsável
	Débitos inferiores

	José Waldoli Filgueira Valente
	3190/2019 (R$ 30.150,00) - Dano inferior ao limite de instauração da TCE cadastrado

A tomada de contas especial está, assim, devidamente constituída e em condição de ser instruída.
EXAME TÉCNICO			 
Da defesa do responsável Iracy de Freitas Nunes.
O responsável Iracy de Freitas Nunes apresentou defesa (peças 52 a 56) , que passa a ser analisada em seguida:
Argumento (peça 53, p. 2-3) :
O responsável reconhece que, de fato, havia um saldo financeiro de R$ 369.750,15, e que fora reprogramado para o exercício de 2013.
Afirma que esse saldo foi devidamente aplicado nas ações próprias do programa e dentro da vigência do que fora planejado em 2013. Complementa que a conta específica do programa recebeu transferências financeiras do FNDE, relativas ao Projovem Urbano/2013, em 10/7/2013, nos valores de R$ 84.234,15 e R$ 4.504,50.
Alega que todos esses valores que geriu tiveram a respectiva prestação de contas, enviada em 17/12/2019, por meio do Sistema de Gestão de Prestação de Contas (SIGPC) , e que foram aplicados de acordo com as normas de conformidade que permearam a execução do programa.
Análise do argumento:
O art. 18, §11, da Resolução CD/FNDE 60, de 9/11/2011, estabelece o seguinte em relação ao saldo de recursos do Projovem Urbano/2012:
§ 11. O eventual saldo de recursos, entendido como a disponibilidade financeira existente na conta corrente do Programa em 31 de dezembro de 2012, bem como o saldo que vier a estar disponível em 31 de dezembro de cada ano, independentemente do exercício em que o crédito correspondente foi efetivado, deverá ser reprogramado para o exercício de 2013 e para os exercícios subsequentes, e sua aplicação será destinada ao custeio de despesas previstas no Projovem Urbano, nos termos desta Resolução.
Dessa forma, assiste razão ao responsável ao afirmar que o saldo de R$ 369.750,15, objeto de sua citação, fora reprogramado para o Projovem Urbano/2013.
Em consulta ao SIGPC (peça 57) , verifica-se que as contas do Projovem Urbano/013 foram prestadas ao FNDE, e encontram-se na fase 'Análise', na situação 'Aguardando Análise', de forma que o saldo financeiro identificado no âmbito do Projovem Urbano/2012 será objeto de análise na prestação de contas de 2013.
Nessas circunstâncias, acolhem-se as alegações de defesa apresentadas pelo responsável.
Da defesa do responsável José Waldoli Filgueira Valente.
O responsável José Waldoli Filgueira Valente apresentou defesa (peça 38) , que foi devidamente analisada na instrução de peça 46 e rejeitadas, nos seguintes termos:
Argumento (peça 38, p. 3) :
O responsável alega que a data de encerramento do prazo para prestação de contas se verificou em 2/12/2016, quando o responsável já não era mais o gestor do município, uma vez que seu primeiro mandato eletivo havia se encerrado no final de 2012.
Para garantir a efetividade da justiça e do direito, o responsável juntou como prova o extrato bancário referente a toda a movimentação do programa no período compreendido entre janeiro e dezembro de 2012, data da saída do gestor da municipalidade.
Análise do argumento:
O art. 19, da Resolução CD/FNDE 60, de 9/11/2011, estabelece o seguinte em relação à prestação de contas do Projovem Urbano/2012:
Art. 19. A prestação de contas do Programa será constituída do Demonstrativo da Execução da Receita e da Despesa e de Pagamentos Efetuados, Anexo VIII, dos extratos bancários da conta corrente específica em que os recursos foram depositados e das aplicações financeiras realizadas e a respectiva Conciliação Bancária, bem como do Relatório de Cumprimento do Objetivo do Programa, bem como, o Relatório de Execução Físicofinanceira (Anexo VI) .
Verifica-se que a documentação encaminhada pelo responsável contemplou apenas parte dos elementos definidos em normativo do FNDE, uma vez que foram enviados apenas os extratos bancários da conta específica do programa.
Dessa forma, constata-se que a documentação apresentada se mostrou insuficiente em razão da ausência de documentos essenciais, como o Demonstrativo da Execução da Receita e da Despesa e de Pagamentos Efetuados, os extratos bancários das aplicações financeiras realizadas e a respectiva Conciliação Bancária, o Relatório de Cumprimento do Objetivo do Programa, bem como o Relatório de Execução Físico-financeira.
Em consulta ao SIGPC (peça 44) , verifica-se que o responsável continua inadimplente e omisso no seu dever de prestar contas do Projovem Urbano/2012 junto ao FNDE, e a documentação apresentada em resposta à citação mostra-se insuficiente para elidir a irregularidade atribuída ao Sr. José Waldoli Filgueira Valente.
Nessas circunstâncias, rejeitam-se as alegações de defesa apresentadas pelo responsável.
Cumpre destacar que o responsável José Waldoli Filgueira Valente foi citado inicialmente pela integralidade dos valores recebidos no âmbito do Projovem Urbano/2012. Entretanto, sua condenação em débito deverá ser restrita aos valores por ele geridos, no exercício de 2012, conforme tabela a seguir:
	Data de ocorrência
	Valor (R$) 

	21/8/2012
	    7.354,20

	22/8/2012
	    9.150,00

	20/9/2012
	  53.738,75

	9/10/2012
	    5.032,40

	18/10/2012
	    6.552,00

	31/10/2012
	    5.525,95

	6/11/2012
	  11.865,30

	26/11/2012
	  18.215,75

	29/11/2012
	  19.049,36

	19/12/2012
	  17.075,75

	27/12/2012
	  17.075,75

Rejeitadas as alegações de defesa do responsável José Waldoli Filgueira Valente, devem suas contas serem julgadas irregulares, condenando-o ao débito apurado e aplicando-lhe a multa prevista no art. 57, da Lei 8.443/1992.
Em relação ao responsável Iracy de Freitas Nunes, embora tenha elidido o débito após análise de suas alegações de defesa, resta pendente de análise a irregularidade objeto de audiência proposta na instrução de peça 25, nos seguintes termos:
18.2. Irregularidade 2: não cumprimento do prazo originalmente estipulado para prestação de contas do Projovem Urbano, cujo prazo encerrou-se em 2/12/2016.
18.2.1. Fundamentação para o encaminhamento:
18.2.1.1 O sucessor está sendo responsabilizado pelo descumprimento do prazo para prestar contas dos recursos ora questionados, pois não cumpriu a referida obrigação prevista para a data 2/12/2016 bem como não tomou as providências necessárias para o resguardo do patrimônio público. 
18.2.1.2. No tocante à delimitação de responsabilidades entre antecessor e sucessor na gestão descentralizada de recursos federais, quando o termo final para apresentação da prestação de contas recai no mandado do sucessor, sem que ele (sucessor) tenha gerido os recursos do ajuste, cumpre mencionar os seguintes entendimentos sufragados pela jurisprudência dominante do Tribunal de Contas da União:
a) Embora o sucessor esteja obrigado a prestar contas em razão de a vigência do ajuste adentrar o seu mandato, na hipótese de os recursos serem geridos integralmente pelo antecessor, o sucessor não responderá solidariamente pelo débito, sem prejuízo de lhe ser aplicada multa e ter as contas julgadas irregulares, em razão da omissão no dever de prestar contas na forma e prazo devidos (Acórdão 1460/2018-TCU-Segunda Câmara - Relator Aroldo Cedraz; Acórdão 2850/2018-TCU-Segunda Câmara - Relator Augusto Nardes; Acórdão 14911/2018-TCU-Primeira Câmara - Relator Benjamin Zymler; Acórdão 1290/2019-TCU-Segunda Câmara - Relator Raimundo Carreiro; Acórdão 2968/2019-TCU-Segunda Câmara - Relatora Ana Arraes; Acórdão 3868/2019-TCU-Primeira Câmara - Relator Weder de Oliveira; Acórdão 3873/2019-TCU-Primeira Câmara - Relator Walton Alencar Rodrigues) ;
b) O sucessor poderá ficar isento de responsabilidade, por omissão no dever de prestar contas de recurso recebido por seu antecessor, se demonstrar a adoção de medidas efetivas visando ao resguardo do patrimônio público, seja por meio de solicitação de instauração de TCE, de ação civil pública, de ação de ressarcimento de dano, de representação ao Ministério Público ou de qualquer outra providência reconhecidamente capaz de buscar o ressarcimento do prejuízo causado do erário, sem prejuízo das providências previstas no §8° do art. 26-A da Lei 10.522/2002 (Acórdão 3642/2012-TCU-Segunda Câmara, Relator Raimundo Carreio, Acórdão 6295/2010-TCU-Primeira Câmara, Relator Augusto Nardes, Acórdão 1313/2010-TCU-Primeira Câmara, Relator Augusto Nardes, Acórdão 1080/2010-TCU-Segunda Câmara, Relator Augusto Sherman, Acórdão 583/2010-TCU-Primeira Câmara, Relator José Múcio Monteiro, entre outros) .
8.2.2. Evidências da irregularidade: Informação FNDE 2643/2018 (peça 11) .
18.2.3. Normas infringidas: art. 37, caput, c/c o art. 70, parágrafo único, da Constituição da República Federativa do Brasil; art. 93 do Decreto-lei 200/1967; art. 66 do Decreto 93.872/1986; Cap. II da Resolução CD/FNDE 60, de 9/11/2011.
18.2.4. Responsável: Iracy de Freitas Nunes.
18.2.4.1.	Conduta: descumprir o prazo originalmente estipulado para prestação de contas dos recursos federais recebidos à conta do instrumento em questão, o qual se encerrou em 2/12/2016. 
18.2.4.2.	Nexo de causalidade: a conduta descrita impediu o estabelecimento do nexo causal entre as possíveis despesas efetuadas com os recursos recebidos, no âmbito do instrumento em questão, no exercício de 2012.
18.2.4.3.	Culpabilidade: não há excludentes de ilicitude, de culpabilidade e de punibilidade; é razoável supor que o responsável tinha consciência da ilicitude de sua conduta; era exigível conduta diversa da praticada, qual seja, desincumbir-se do seu dever por meio da apresentação da prestação de contas no prazo e forma devidos.
18.2.5. Encaminhamento: audiência.
Em suas alegações de defesa, o responsável afirma que teve dificuldades de acessar os documentos em função dos obstáculos criados pelo antigo gestor. No entanto, de acordo com a jurisprudência do TCU, 'a obrigação primária de prestar contas dos recursos transferidos ao município recai sobre o prefeito em cuja gestão se enquadra a data prevista para fazê-lo' (Acórdão 3576/2019-TCU-Segunda Câmara, Relatora Ministra Ana Arraes) .
Ademais, eventuais dificuldades do gestor na obtenção dos documentos necessários à prestação de contas dos recursos geridos, inclusive as derivadas de possíveis obstáculos criadas pelo antecessor, se não resolvidas administrativamente, devem ser por ele levadas ao conhecimento do Poder Judiciário, por meio de ação própria (exibição de documentos) , uma vez que a responsabilidade pela comprovação da boa e regular aplicação dos recursos públicos é pessoal (Acórdão 1838/2019-TCU-Primeira Câmara, Relator Ministro Vital do Rêgo) .
No que se refere à delimitação de responsabilidades entre antecessor e sucessor na gestão descentralizada de recursos federais, no caso de transição de mandatos, ou seja, quando os recursos são geridos pelo antecessor, mas a obrigação de prestar contas recai no mandato seguinte, embora o sucessor esteja obrigado a prestar contas em razão do vencimento do prazo de prestação de contas adentrar o seu mandato, na omissão, ele (sucessor) não responderá solidariamente pelo débito, sem prejuízo de lhe ser aplicada multa e ter as contas julgadas irregulares, em razão da omissão no dever de prestar contas na forma e prazo devidos, conforme entendimento consolidado no TCU (Acórdão 1460/2018-TCU-Segunda Câmara, Relator Ministro Aroldo Cedraz; Acórdão 2850/2018-TCU-Segunda Câmara, Relator Ministro Augusto Nardes; Acórdão 14911/2018-TCU-Primeira Câmara, Relator Ministro Benjamin Zymler; Acórdão 1290/2019-TCU-Segunda Câmara, Relator Ministro Raimundo Carreiro; Acórdão 2968/2019-TCU-Segunda Câmara, Relatora Ministra Ana Arraes; Acórdão 3868/2019-TCU-Primeira Câmara, Relator Ministro Weder de Oliveira; Acórdão 3873/2019-TCU-Primeira Câmara, Relator Ministro Walton Alencar Rodrigues) .  
Dessa forma, devem as contas do responsável Iracy de Freitas Nunes serem julgadas irregulares, com aplicação da multa prevista no art. 58, inciso I, da Lei 8.443/1992.
PRESCRIÇÃO DA PRETENSÃO PUNITIVA
	Nota-se que a pretensão punitiva do TCU, conforme Acórdão 1441/2016-TCU-Plenário, Relator Ministro Benjamin Zymler, que uniformizou a jurisprudência acerca dessa questão, subordina-se ao prazo geral de prescrição indicado no art. 205, do Código Civil, que é de dez anos, contado da data de ocorrência da irregularidade sancionada, nos termos do art. 189, do Código Civil, sendo este prazo interrompido pelo ato que ordenar a citação, a audiência ou a oitiva da responsável.
No caso em exame, não ocorreu a prescrição, uma vez que a irregularidade sancionada ocorreu no período de 21/8/2012 a 27/12/2012, e o ato de ordenação da nova citação ocorreu em 27/9/2019.
CONCLUSÃO
Em face da análise promovida na seção 'Exame Técnico', verifica-se que o responsável Iracy de Freitas Nunes afastou o débito a ele atribuído, uma vez que os valores por ele geridos serão apreciados no âmbito da prestação de contas do Projovem Urbano/2013.
No entanto, por ter descumprido o prazo de prestar contas do Projovem Urbano/2013, devem suas contas sejam julgadas irregulares, com a aplicação da multa prevista no art. 58, inciso I, da Lei 8.443/1992
Ademais, verifica-se que o responsável José Waldoli Filgueira Valente não logrou comprovar a boa e regular aplicação dos recursos. Ademais, inexistem nos autos elementos que demonstrem a boa-fé do responsável ou a ocorrência de outras excludentes de culpabilidade.
Dessa forma, identificado dano ao erário, devese instaurar e julgar o processo de tomada de contas especial para responsabilizar seus agentes causadores, respeitando o direito ao contraditório e à ampla defesa, independentemente de quando ocorreram os atos impugnados.
Verifica-se também que não houve a prescrição da pretensão punitiva, conforme análise já realizada.
Tendo em vista que não constam dos autos elementos que permitam reconhecer a boa-fé do responsável José Waldoli Filgueira Valente, sugere-se que as suas contas sejam julgadas irregulares, nos termos do art. 202, § 6º, do Regimento Interno do TCU, com a imputação do débito atualizado monetariamente e acrescido de juros de mora, nos termos do art. 202, §1º, do Regimento Interno do TCU, descontado o valor eventualmente recolhido, com a aplicação da multa prevista no art. 57, da Lei 8.443/1992.
PROPOSTA DE ENCAMINHAMENTO
Diante do exposto, submetemos os autos à consideração superior, propondo ao Tribunal:
julgar irregulares, nos termos dos arts. 1º, inciso I, 16, inciso III, alínea 'a', da Lei 8.443/1992, as contas do responsável Iracy de Freitas Nunes (CPF XXX.689.872-XX) ; 
aplicar ao responsável Iracy de Freitas Nunes (CPF XXX.689.872-XX) , a multa prevista no art. 58, inciso I, da Lei 8.443/1992, c/c o art. 268, inciso I, do Regimento Interno do TCU, fixandolhe o prazo de quinze dias, a contar da notificação, para que comprove, perante o Tribunal (art. 214, inciso III, alínea 'a', do Regimento Interno do TCU) , o recolhimento da dívida aos cofres do Tesouro Nacional, atualizada monetariamente desde a data do acórdão que vier a ser proferido por este Tribunal até a do efetivo recolhimento, se paga após o vencimento, na forma da legislação em vigor;
julgar irregulares, nos termos dos arts. 1º, inciso I, 16, inciso III, alíneas 'b' e 'c', da Lei 8.443/1992, c/c os arts. 19 e 23, inciso III, da mesma Lei, as contas do responsável José Waldoli Filgueira Valente (CPF XXX.146.732-XX) , condenando-o ao pagamento das importâncias a seguir especificadas, atualizadas monetariamente e acrescidas dos juros de mora, calculadas a partir das datas discriminadas até a data da efetiva quitação do débito, fixando-lhe o prazo de quinze dias, para que comprove, perante o Tribunal, o recolhimento das referidas quantias aos cofres do Fundo Nacional de Desenvolvimento da Educação, nos termos do art. 23, inciso III, alínea 'a', da citada lei, c/c o art. 214, inciso III, alínea 'a', do Regimento Interno do TCU.  
	Débito relacionado ao responsável José Waldoli Filgueira Valente (CPF 023.146.73204) :
	Data de ocorrência
	Valor (R$) 

	21/8/2012
	    7.354,20

	22/8/2012
	    9.150,00

	20/9/2012
	  53.738,75

	9/10/2012
	    5.032,40

	18/10/2012
	    6.552,00

	31/10/2012
	    5.525,95

	6/11/2012
	  11.865,30

	26/11/2012
	  18.215,75

	29/11/2012
	  19.049,36

	19/12/2012
	  17.075,75

	27/12/2012
	  17.075,75

aplicar ao responsável José Waldoli Filgueira Valente (CPF 023.146.73204) , a multa prevista no art. 57, da Lei 8.443/1992, c/c o art. 267, do Regimento Interno do TCU, fixando-lhe o prazo de quinze dias, a contar da notificação, para que comprove, perante o Tribunal (art. 214, inciso III, alínea 'a', do Regimento Interno do TCU) , o recolhimento da dívida aos cofres do Tesouro Nacional, atualizada monetariamente desde a data do acórdão que vier a ser proferido por este Tribunal até a do efetivo recolhimento, se paga após o vencimento, na forma da legislação em vigor;
autorizar, desde logo, a cobrança judicial das dívidas, caso não atendidas as notificações, na forma do disposto no art. 28, inciso II, da Lei 8.443/1992;
autorizar também, desde logo, se requerido, com fundamento no art. 28, inciso I, da Lei 8.443/1992, c/c o art. 217, §§ 1º e 2º, do Regimento Interno do TCU, o parcelamento das dívidas em até 36 parcelas, incidindo, sobre cada parcela, corrigida monetariamente, os correspondentes acréscimos legais, fixando-lhes o prazo de quinze dias, a contar do recebimento da notificação, para comprovarem, perante o Tribunal, o recolhimento da primeira parcela, e de trinta dias, a contar da parcela anterior, para comprovarem o recolhimento das demais parcelas, devendo incidir, sobre cada valor mensal, atualizado monetariamente, os juros de mora devidos, no caso do débito, na forma prevista na legislação em vigor, alertando os responsáveis de que a falta de comprovação do recolhimento de qualquer parcela importará o vencimento antecipado do saldo devedor, nos termos do § 2º do art. 217 do Regimento Interno deste Tribunal; 
enviar cópia do Acórdão a ser prolatado, bem como do Relatório e do Voto que o fundamentarem à Procuradoria da República no Estado do Pará, nos termos do § 3º do art. 16 da Lei 8.443/1992, c/c o § 7º do art. 209 do Regimento Interno/TCU, para adoção das medidas cabíveis; e
enviar cópia do Acórdão que vier a ser proferido ao Fundo Nacional de Desenvolvimento da Educação e aos responsáveis, para ciência, informando que a presente deliberação, acompanhada do Relatório e do Voto que a fundamenta, está disponível para a consulta no endereço www.tcu.gov.br/acordaos, além de esclarecer que, caso requerido, o TCU poderá fornecer sem custos as correspondentes cópias, de forma impressa."
É o relatório.

8.1. Sérgio Batista Imbeloni (CPF 050.840.402-91), representando Iracy de Freitas Nunes.  
8.2. Sâmia Hamoy Guerreiro (20176/OAB-PA) e outros, representando José Waldoli Filgueira Valente.

Procurador Sergio Ricardo Costa Caribé.

TOMADA DE CONTAS ESPECIAL. FNDE. OMISSÃO NO DEVER DE PRESTAR CONTAS DOS RECURSOS RECEBIDOS POR FORÇA DO PROJOVEM URBANO, NO EXERCÍCIO DE 2012. AUDIÊNCIA DE UM RESPONSÁVEL. CITAÇÃO. REJEIÇÃO DAS RAZÕES DE JUSTIFICATIVAS. ACOLHIMENTO DAS ALEGAÇÕES DE DEFESA DE UM RESPONSÁVEL. REJEIÇÃO DAS ALEGAÇÕES DE DEFESA DE OUTRO RESPONSÁVEL. MULTA DO ART. 58 DE UM RESPONSÁVEL. CONTAS IRREGULARES DE UM RESPONSÁVEL. DÉBITO. MULTA.

TOMADA DE CONTAS ESPECIAL (TCE)

Secretaria de Controle Externo de Tomada de Contas Especial (SecexTCE).

Cuidam os autos de tomada de contas especial instaurada pelo Fundo Nacional de Desenvolvimento da Educação (FNDE) , em desfavor de Iracy de Freitas Nunes, Prefeito no período de 1º/1/2013 a 31/12/2016, e de José Waldoli Filgueira Valente, Prefeito no período de 1º/1/2009 a 31/12/2012 e de 1º/1/2017 até 31/12/2020, em razão da omissão no dever de prestar contas dos recursos recebidos por força do Projovem Urbano, no exercício de 2012, cujo prazo para prestação de contas encerrou-se em 2/12/2016.
2. Os recursos repassados pelo FNDE ao município de Cametá/PA, no âmbito do Projovem Urbano - exercício 2012, totalizaram R$ 545.641,65 (peça 5) .
3. No relatório (peça 17) , o tomador de contas concluiu que o prejuízo importaria no valor total repassado ao município, imputando-se a responsabilidade ao Sr. José Waldoli Filgueira Valente, Prefeito no período de 1º/1/2009 a 31/12/2012 e de 1º/1/2017 até 31/12/2020, na condição de gestor e executor dos recursos, e ao Sr. Iracy de Freitas Nunes, Prefeito no período de 1º/1/2013 a 31/12/2016, na condição de responsável pela apresentação da prestação de contas.
4. Por seu turno, a Controladoria-Geral da União emitiu o relatório de auditoria (peça 18) , em concordância com o relatório do tomador de contas. O certificado de auditoria e o parecer do dirigente do órgão de controle interno concluíram pela irregularidade das presentes contas (peças 19 e 20) . O Pronunciamento do Ministro de Estado da Educação atestou haver tomado conhecimento das conclusões (peça 21) .
5. Já no âmbito do TCU, a instrução inicial (peça 25) , elaborada pela SecexTCE, concluiu pela necessidade de realização de citação do responsável José Waldoli Filgueira Valente, e de audiência do responsável Iracy de Freitas Nunes.
6. Transcorrido o prazo regimental, o responsável José Waldoli Filgueira Valente ingressou com sua defesa (peça 38) , e o responsável Iracy de Freitas Nunes permaneceu silente.
7. Posteriormente, em instrução de peça 46, a unidade técnica rejeitou as alegações de defesa do Sr. José Waldoli Filgueira Valente, e constatou que havia um saldo de R$ 369.750,15, em 27/12/2012, e que houve movimentação financeira durante a gestão do sucessor, Sr. Iracy de Freitas Nunes, desde o início de seu mandato até 22/7/2015, razão pela qual foi proposta a sua citação pelo valor gerido.
8. Regularmente citado, o responsável Iracy de Freitas Nunes apresentou sua defesa (peças 52 a 56) .
9. Em seu exame, a unidade instrutiva considerou que os argumentos do responsável devem ser acolhidos, com consequente afastamento do débito a ele atribuído, das irregularidades que lhe foram imputadas e do débito correspondente. No entanto, por ter descumprido o prazo de prestar contas do Projovem Urbano/2012 (irregularidade pela qual o responsável foi ouvido em audiência) , devem suas contas serem julgadas irregulares, com a aplicação da multa prevista no art. 58, inciso I, da Lei 8.443/1992.
10. Quanto ao Sr. José Waldoli Filgueira Valente a SecexTCE propõe julgar irregulares suas contas, imputando a ele o débito apurado e a aplicação da multa prevista no art. 57 da Lei 8.443/1992 (peças 58, 59 e 60) .
11. O Ministério Público junto ao TCU avalizou essa proposta (peça 61) .
12. Acolho o encaminhamento proposto pela unidade técnica, a qual teve a anuência do representante do Parquet especial, cuja análise adoto como parte das minhas razões de decidir.
13. Em relação ao Sr. Iracy de Freitas Nunes, verificou-se que na sua gestão havia um saldo financeiro de R$ 369.750,15 referente aos recursos do Projovem Urbano/2012. Também se constatou que houve movimentação financeira desses recursos em sua gestão, desde o início de seu mandato, em 2013, até 22/7/2015, razão pela qual foi proposta a sua citação pelo valor gerido.
14. Em seu exame, a SecexTCE verificou que esse saldo fora reprogramado para o Projovem Urbano/2013 (peça 57) , o qual se encontra pendente de análise pelo FNDE, de forma que esse valor será objeto de análise na prestação de contas de 2013.
15. No entanto, a data de encerramento do prazo para prestação de contas do Projovem Urbano/2012 ocorreu em 2/12/2016, dentro do mandato do Sr. Iracy de Freitas Nunes. Assim, verificou-se que o responsável não colacionou argumentos que justificassem o atraso no cumprimento do dever de prestar contas desses recursos. Observo que em suas alegações de defesa, o ex-prefeito afirmou que teve dificuldades de acessar os documentos em função dos obstáculos criados pelo antigo gestor. No entanto, de acordo com a jurisprudência do TCU, "a obrigação primária de prestar contas dos recursos transferidos ao município recai sobre o prefeito em cuja gestão se enquadra a data prevista para fazê-lo" (Acórdão 3576/2019-TCU-Segunda Câmara, Relatora Ministra Ana Arraes) .
16. Ademais, eventuais dificuldades do gestor na obtenção dos documentos necessários à prestação de contas dos recursos geridos, inclusive as derivadas de possíveis obstáculos criadas pelo antecessor, se não resolvidas administrativamente, devem ser por ele levadas ao conhecimento do Poder Judiciário, por meio de ação própria (exibição de documentos) , uma vez que a responsabilidade pela comprovação da boa e regular aplicação dos recursos públicos é pessoal (Acórdão 1838/2019-TCU-Primeira Câmara, Relator Ministro Vital do Rêgo) .
17. Desse modo, considero correta, portanto, a proposta da unidade instrutiva de sancionar o ex-prefeito em razão da omissão no dever de prestar contas ou de adotar as medidas cabíveis em relação à prestação de contas do Projovem Urbano/2012, nos termos da jurisprudência vigente neste Tribunal. 
18. Quanto ao Sr. José Waldoli Filgueira Valente, conquanto alegue não lhe incumbir o dever de prestar contas dos valores utilizados em 2012, não se pode afastar sua obrigação de comprovar a regular aplicação dos recursos públicos por ele geridos. O responsável não trouxe, em sede de alegações de defesa, documentos suficientes para comprovar a correta aplicação dos recursos do Projovem Urbano/2012, limitando-se à apresentação do extrato bancário da conta em que foram movimentados.
19. Com efeito, deve-se rejeitar suas alegações de defesa, cabendo a devolução dos valores utilizados pelo Sr. José Waldoli Filgueira Valente no exercício de 2012.
20. Quanto à pretensão punitiva do TCU, conforme Acórdão 1441/2016-TCU-Plenário, Relator Ministro Benjamin Zymler, que uniformizou a jurisprudência acerca dessa questão, subordina-se ao prazo geral de prescrição indicado no art. 205 do Código Civil, que é de 10 anos, contado da data de ocorrência da irregularidade sancionada, nos termos do art. 189 do Código Civil, sendo este prazo interrompido pelo ato que ordena a citação, a audiência ou a oitiva do responsável. No caso em exame, não ocorreu à prescrição, uma vez que a irregularidade sancionada ocorreu no período de 21/8/2012 a 27/12/2012, e o ato de ordenação da nova citação ocorreu em 27/9/2019.
21. Diante do exposto, conclui-se que as contas dos responsáveis devem ser julgadas irregulares, com a correspondente condenação do Sr. José Waldoli Filgueira Valente ao ressarcimento do débito imputado na citação e a aplicação da multa prevista no art. 57 da Lei 8.443/1992, bem como a penalização do Sr. Iracy de Freitas Nunes com a multa prevista no art. 58 da mesma Lei.
22. Apropriado, ainda, nos termos do art. 16, § 3º, da Lei 8.443/92 c/c o § 7º do art. 209 do RI/TCU, dar ciência da deliberação à Procuradoria da República no Estado do Pará para adoção das medidas que considere cabíveis.
23. Por fim, deixo de acolher a proposta da unidade instrutiva de autorizar o parcelamento das dívidas, por entender que essa medida somente deve ser adotada mediante solicitação das partes.
Ante o exposto, manifesto-me por que o Tribunal aprove o acórdão que ora submeto à deliberação deste Colegiado.
TCU, Sala das Sessões Ministro Luciano Brandão Alves de Souza, em 2 de março de 2021.
AUGUSTO SHERMAN CAVALCANTI 
Relator